臺灣高雄地方法院民事判決
                                     110年度訴字第1115號
原      告  吳函蒨  

被      告  劉有耀  


訴訟代理人  馬陳棠律師

上列當事人間債務人異議之訴事件，本院於民國111年2月24日言
詞辯論終結，判決如下：
    主  文
確認被告持有之本院一一○年度司票字第一七三七號民事裁定所
載之原告於民國一○八年八月二日所共同簽發面額新臺幣肆佰萬
元之本票其中之新臺幣參佰萬元及自民國一○九年十二月三日起
至清償日止按年息百分之五計算之利息，對原告之本票債權不存
在。
本院一一○年度司執字第五二五五一號執行事件之強制執行程序
，應予撤銷。
訴訟費用由被告負擔。
    事實及理由
一、按訴狀送達後，原告不得將原訴變更或追加他訴，但請求之
    基礎事實同一者，不在此限，民事訴訟法第255條第1項第2
    款定有明文。本件原告起訴時係依據強制執行法第14條第2
    項之規定聲明：本院110年度司執字第52551號強制執行事件
    之強制執行程序（下稱系爭執行程序），應予撤銷。嗣於本
    院審理中，以系爭執行程序之執行名義為本院110年度司票
    字第1737號裁定（下稱系爭本票裁定）所載之原告與訴外人
    楊培麟於民國108年8月2日所共同簽發之票據號碼380127號
    、金額新臺幣（下同）400萬元、未載到期日，並免除作成
    拒絕證書之本票（下稱系爭本票）其中300萬元及利息債權
    不存在為由，依民事訴訟法第247條第1項之規定，追加聲明
    ：確認被告持有之系爭本票裁定所載本票之本票債權300萬
    元及自109年12月3日起至清償日止按年息5%計算之利息，對
    於原告之本票債權不存在（見本院卷二第59頁），核其追加
    請求之基礎事實同一，依上開規定，自應准許。
二、原告主張：原告之姊夫楊培麟於108年8月5日以原告為擔保
    人，並以原告所有之門牌號碼高雄市○○區○○街000號房屋及
    其坐落土地為被告設定擔保債權總金額500萬元之抵押權（
    下稱系爭抵押）、原告與楊培麟共同簽發之系爭本票作為擔
    保，向被告借款372萬9000元（下稱系爭372萬9000元借款）
    ，楊培麟並將其配偶即原告之姊吳金萍即旺福達企業行（獨
    資）於108年8月6日所簽發之面額合計418萬元之支票4張（
    即發票日為108年12月5日、109年1月5日、109年2月5日、10
    9年3月5日，金額為103萬元、104萬元、105萬元、106萬元
    之支票各1紙，下稱系爭103萬元、104萬元、105萬元、106
    萬元支票，並合稱系爭4張支票）交付被告，用以分期清償
    系爭372萬9000元借款本息，嗣系爭4張支票均兌現而清償完
    畢。詎被告竟執系爭本票裁定為執行名義，以原告向其借貸
    300萬元未清償為由，聲請對原告為系爭執行程序之強制執
    行。原告所簽發之系爭本票債務，業經清償，系爭本票裁定
    所載之本票債權不存在，被告宣稱之300萬元借款，係楊培
    麟另向訴外人李淑女所借之他筆借款，與原告無關，系爭執
    行程序應予撤銷等語，爰依據民事訴訟法第247條第1項、強
    制執行法第14條第2項之規定，聲明：㈠確認被告持有之系爭
    本票裁定所載本票之本票債權300萬元及自109年12月3日起
    至清償日止按年息5%計算之利息，對於原告之本票債權不存
    在；㈡系爭執行程序，應予撤銷。
三、被告則以：原告與楊培麟於108年8月2日共同簽發系爭本票
    交付被告，並由原告設定系爭抵押，向被告借貸系爭372萬9
    000元借款，被告業於108年8月6日將款項如數匯至楊培麟於
    板信商業銀行高新莊分行之帳戶，原告則於同日交付系爭4
    紙支票分期償還上開借款，嗣系爭4張支票其中之103萬元支
    票兌現後，原告表示其無力清償系爭104萬元、105萬元、10
    6萬元之支票，央求被告再借其300萬元（下稱系爭300萬元
    借款），以維護該支票帳戶之信用，被告乃委由李淑女於10
    9年1月6日、1月6日、1月15日代為匯款68萬6000元、150萬
    元、150萬元至原告所指定之吳金萍板信商業銀行高新莊分
    行之帳戶，並由吳金萍另簽發發票日111年3月31日、面額30
    0萬元之支票（下稱系爭300萬元支票）作為擔保，兩造並約
    定前、後兩筆借款全部清償後，始歸還系爭本票，嗣被告亦
    因此將系爭抵押之擔保金額變更登記為300萬元。倘被告未
    續借系爭300萬元借款給原告，系爭系爭104萬元、105萬元
    、106萬元之支票勢必跳票。且被告於110年4月間收受系爭
    本票裁定後，並未異議，並於110年5月12日委託楊培麟代辦
    變更系爭抵押擔保金額為300萬元，足認被告為系爭300萬元
    借款之借款人。系爭372萬9000元借款、系爭300萬元借款間
    有連貫性，貸與人均為被告，借款人及抵押債務人均為原告
    ，雖系爭4紙支票陸續屆期後均有兌現，但系爭300萬元借款
    迄未獲清償，被告自仍得就系爭本票裁定所載債權其中300
    萬元本息範圍內聲請強制執行等語，資為抗辯，並聲明：原
    告之訴駁回。
四、兩造不爭執事項：
  ㈠原告之姊為吳金萍，吳金萍與楊培麟於83年結婚、86年離婚
    。（本院卷二第47頁至第49頁）
  ㈡原告與楊培麟於108年8月2日共同簽發面額400萬元之本票1紙
    （即系爭本票）予被告。（本院卷一第51頁）
  ㈢原告於108年8月5日以原告所有門牌號碼高雄市○○區○○街000
    號房屋及其坐落土地為被告設定擔保債權總金額500萬元之
    抵押權（即系爭抵押）。（本院卷二第15頁至第25頁）
  ㈣被告於108年8月6日將借款372萬9000元（即系爭372萬9000元
    借款）匯至楊培麟於板信商業銀行高新莊分行之帳戶。（本
    院卷一第57頁）
  ㈤吳金萍即旺福達企業行（獨資）於108年8月6日交付被告其所
    簽發之面額合計418萬元之支票4張（即發票日為108年12月5
    日、109年1月5日、109年2月5日、109年3月5日，金額為103
    萬元、104萬元、105萬元、106萬元之支票各1紙，即系爭4
    張支票），用以分期清償系爭372萬9000元借款本息，嗣均
    兌現而清償完畢。（本院卷一第13頁至第31頁）
  ㈥被告委由李淑女於109年1月6日、同年月15日代為匯款各150
    萬元（共300萬元，即系爭300萬元借款）至吳金萍於板信商
    業銀行高新莊分行之帳戶，並由吳金萍簽發發票日111年3月
    31日、金額300萬元之支票為擔保。而系爭300萬元借款，未
    經清償。（本院卷一第59頁）
  ㈦兩造於110年5月12日將系爭抵押權之擔保債權金額變更登記
    為300萬元。（本院卷二第27頁至第41頁）
  ㈧被告執系爭本票向本院聲請准許執行，經本院於110年3月25
    日以110年度司票字第1737號裁定（即系爭本票裁定）准許
    執行其中300萬元之本息後，被告於110年6月9日執系爭本票
    裁定為執行名義對原告聲請強制執行，經本院分案110年度
    司執字第52551號（即系爭執行程序）執行中。（本院110年
    度司執字第52551號卷）
五、本件之爭點：
  ㈠被告對於原告之系爭本票裁定所載之300萬元本息債權是否存
    在？（原告有無以系爭本票為擔保向被告借系爭300萬元借
    款？）
  ㈡原告請求撤銷系爭執行事件之強制執行程序，有無理由？
六、本院得心證之理由
  ㈠被告對於原告之系爭本票裁定所載之300萬元本息債權是否存
    在？（原告有無以系爭本票為擔保向被告借系爭300萬元借
    款？）
  ⒈按確認法律關係之訴，非原告有即受確認判決之法律上利益
    者，不得提起，民事訴訟法第247條第1項前段定有明文。所
    謂受確認判決之法律上利益，係指因法律關係之存否不明確
    ，致原告在私法上之地位有受侵害之危險，而此項危險得以
    對於被告之確認判決除去之者而言。經查，被告執系爭本票
    聲請系爭本票裁定為執行名義，並以原告尚有300萬元借款
    未清償為由，聲請對原告為系爭執行程序之強制執行；原告
    則以其所簽發之系爭本票債務，業經清償，系爭本票之債權
    不存在為由抗辯等情，業據本院核閱本院110年度司執字第5
    2551號及本件卷內資料無誤，堪認原告私法上地位確有危殆
    ，且此危殆可以本院之確認判決除去之，應認原告有即受確
    認判決之法律上利益，合先敘明。
  ⒉按「票據債務人不得以自己與發票人或執票人之前手間所存
    抗辯之事由對抗執票人。」票據法第13條前段，固有明文。
    惟票據債務人祇不得以自己與發票人或執票人之前手間所存
    抗辯之事由，對抗執票人，若以其自己與執票人間所存抗辯
    之事由資為對抗，則非法所不許（最高法院27年滬上第97號
    、46年台上第1835號判決意旨參照），但執票人行使票據上
    權利時，就其基礎之原因關係確係有效存在，不負舉證責任
    ，若票據債務人以自己與執票人間所存抗辯之事由，對抗執
    票人，應先由票據債務人就該抗辯事由負舉證之責任（最高
    法院97年台簡抗字第18號裁定意旨參照）。兩造為系爭本票
    之直接前後手，依上開規定及說明，原告可以兩造間所存抗
    辯之事由，對抗被告，並就其主張之抗辯事由負舉證之責任
    。經查：
  ⑴前述兩造不爭執事項㈠至㈧之事實，為兩造所不爭執（見本院
    卷二第61頁至第62頁），應為事實。
  ⑵依前述兩造不爭執事項㈠至㈤之事實，暨被告所提出之載明借
    款人為原告、連帶保證人為楊培麟之108年8月2日借款金額4
    00萬元之借據影本（見本院卷二第73頁），堪認原告與楊培
    麟應係共同於108年8月2日簽發系爭本票作為擔保，共同向
    被告借貸系爭372萬9000元借款，且被告已於108年8月6日如
    數交付款項，原告與楊培麟亦已以系爭4張支票分期清償系
    爭372萬9000元之借款等情。系爭本票所擔保之系爭372萬90
    00元借款本息，既經清償，系爭本票之原因關係即不復存在
    ，原告請求確認被告持有之系爭本票裁定所載本票之本票債
    權300萬元及其利息對於原告不存在，應有理由。
  ⑶被告雖執前詞辯稱：原告因無力清償屆期之系爭104萬元、10
    5萬元、106萬元之支票，再向被告借貸系爭300萬元借款，
    以維護該支票帳戶之信用，兩造並約定前、後兩筆借款全部
    清償後，始歸還系爭本票，嗣被告亦因此將系爭抵押之擔保
    金額變更登記為300萬元，且被告於110年4月間收受系爭本
    票裁定後未異議，並於110年5月12日委託楊培麟代辦變更系
    爭抵押擔保金額為300萬元，足認被告為系爭300萬元借款之
    借款人云云。惟查：
  ①證人楊培麟於本院審理時證稱：李淑女所匯之系爭300萬元借
    款，則是我向李淑女借的，並不是向被告借的，與系爭372
    萬9000元借款完全沒有關係，但我於110年5月12日向被告清
    償另一筆1200萬元之借款並塗銷該筆擔保品即吳金萍名下房
    產時，李淑女說她當時借我的300萬元其中有150萬元是向被
    告拿的，所以要塗銷吳金萍名下抵押同時，要把系爭抵押變
    更為300萬元，否則就不願意塗銷吳金萍名下抵押，但系爭
    本票並無拿來擔保我向李淑女所借的300萬元等語（見本院
    卷第83頁至第85頁），可見系爭本票之擔保範圍並不及於「
    楊培麟」（而非原告）向被告（或李淑女）所借之系爭300
    萬元借款。
  ②依前述兩造不爭執事項㈥之事實，及證人李淑女於本院審理時
    證稱：「楊培麟」跟我說吳金萍所開的系爭4張支票沒有辦
    法兌現，還要再跟劉有耀借300萬元，劉有耀有同意，劉有
    耀就交代我在109年1月6日、15日各匯款150萬元，這一筆系
    爭300萬元借款是由吳金萍簽發111年3月31日，金額300萬元
    之支票當擔保等語（見本院卷二第149頁），堪認系爭300萬
    元借款係由吳金萍所簽發之系爭300萬元支票擔保，並非由
    系爭本票擔保，系爭本票之擔保範圍並不及於「楊培麟」（
    而非原告）再向被告所借系爭300萬元借款。至於證人李淑
    女雖又「改口」證稱：劉有耀與原告、吳金萍、楊培麟談妥
    說因為之前400萬元本票拿到系爭372萬9000元借款沒辦法清
    償，才會有這一筆系爭300萬元借款，所以擔保品包括400萬
    元的本票及系爭不動產都繼續擔保云云（見本院卷二第149
    頁），惟證人李淑女回答原告之詢問時證稱：「（原告：我
    與妳是如何認識？我從來都沒有見過妳，這是我第一次跟妳
    見面，才知道妳叫李淑女？）我跟原告這是第一次見面。（
    原告：為何妳會匯款300萬元給楊培麟，與我有什麼關係？
    ）這是劉有耀託我匯的，這當中都是楊培麟跟我說原告、吳
    金萍、楊培麟是一起的。（原告：你們去設定300萬元的事
    ，我根本不知道，當時楊培麟跟我拿印章跟身分證是說要塗
    銷400萬元？）當時在楊培麟的公司，吳金萍、楊培麟都在
    場，說要借300萬元週轉公司，杜清山、劉有耀跟我都在場
    ，大家談好拿系爭不動產跟400萬元本票來做為借這300萬元
    的擔保品，吳金萍再另外開300萬元的支票是可以兌現的。
    」等語（見本院卷二第151頁），可見證人李淑女於其至本
    院證述之前並不認識原告，亦不曾親自見聞「原告」有向被
    告借貸系爭300萬元借款之事實，其改口證述原告曾向被告
    借貸系爭300萬元借款並仍以系爭本票為擔保云云，並非其
    親自見聞之事實，不能認為事實。
  ③證人杜清山雖於本院審理時證稱：原告與楊培麟共同透過我
    向被告借貸系爭372萬9000元借款，借款人是原告，但指定
    匯款到楊培麟帳戶，後來因為系爭4張支票到期無法兌現，
    原告請楊培麟透過我拜託被告再週轉一下，被告才會把系爭
    300萬元借款借給原告並設定系爭抵押云云（見本院卷第85
    頁至第87頁），對於系爭372萬9000元借款、系爭300萬元借
    款之借款人或共同借款人為何人，與原告、證人李淑女、楊
    培麟所述情節不同，甚至也與被告之辯詞不盡相符，其證述
    內容顯僅是欲將所有借款之責任全數推由原告一人承擔而己
    ，難認其證述為事實。
  ④系爭300萬元借款係發生於「109年1月6日、15日」，而系爭
    抵押擔保金額變更為300萬元則發生於「110年5月12日」，
    二者相距已有1年4月許，與一般借款與擔保設定之時點相近
    之常情不符，且原告否認其有授權給楊培麟辦理變更系爭抵
    押擔保金額為300萬元，而證人楊培麟於本院審理時亦證稱
    ：李淑女說她當時借我的300萬元其中有150萬元是向被告拿
    的，所以要塗銷吳金萍名下抵押同時，要把系爭抵押變更為
    300萬元，否則就不願意塗銷吳金萍名下抵押等語，可見原
    告於系爭抵押擔保金額變更為300萬元「當時」，是否有同
    意以變更後之系爭抵押擔保系爭300萬元之借款，已非全無
    疑義。況且，縱認原告「當時或事後」有同意於「110年5月
    12日」將系爭抵押擔保金額變更為300萬元以擔保「109年1
    月」之系爭300萬元借款，亦難據此跳躍式推論出原告「亦
    有同意」於「108年8月2日」簽發之系爭本票也「同時」自
    原本擔保「108年8月6日」之系爭372萬9000元借款之性質，
    變更為擔保「109年1月6日、15日」之系爭300萬元借款之性
    質。
  ⑤依被告與楊培麟間之Line訊息（見本院卷二第203頁、205頁
    上方、207頁），被告表示「剛剛早上說一件歸一件，中午
    要辦又說店面500設定改300，你不會太複雜嗎？實在很懶的
    再和你談。錢沒入對兌我是不可能撤封的。（楊培麟：欠錢
    還錢而己，哪有複雜，如果你喜歡封就封吧！不談就不要談
    。你高興就好，現在是要還你錢，你不接受就算了。）好~
    收到。（楊培麟：我要還你錢，是你不要的，那就不好意思
    了。）你早上有向我提店面500設定改300嗎？有說要一起辦
    嗎？你沒差就按程序走，沒有什麼好說了，因為我又沒收到
    錢，你也不用不好意思呀」等語（見本院卷二第203頁），
    堪認上開被告（或李淑女）於「109年1月6日、15日」所借
    出之系爭300萬元借款，應係借給楊培麟（而非原告），且
    被告於系爭300萬元借款發生後，仍於上開Line訊息中強調
    借貸應「一件歸一件」，兩造間顯無可能於「109年1月6日
    、15日」系爭300萬借款發生當時有新債清償或債之更新之
    「合意」，更無可能進一步將本來是用於擔保系爭372萬900
    0元借款之系爭本票之原因關係「合意」變更為擔保系爭300
    萬元借款之原因關係。
  ⑥本票裁定為不具有實質確定力之裁定，是原告於110年4月間
    收受系爭本票裁定是否未異議，自不影響本院對於系爭本票
    債權是否存在之事實認定，況且，原告未就系爭本票異議之
    緣由，純係因原告一直認為借款債務係存在於楊培麟與被告
    之間，與原告無關，業據原告陳述明確。
  ㈡原告請求撤銷系爭執行事件之強制執行程序，有無理由？
  ⒈按執行名義無確定判決同一之效力者，於執行名義成立前，
    如有債權不成立或消滅或妨礙債權人請求之事由發生，債務
    人亦得於強制執行程序終結前提起異議之訴，強制執行法第
    14條第2項，定有明文。
  ⒉經查，系爭本票所擔保之原因債權關係即系爭372萬9000元借
    款本息，業經原告以系爭4張支票於109年3月清償完畢而消
    滅，系爭本票裁定所載本票債權300萬元及利息對於原告應
    不存在等情，業如前述，則被告於110年6月9日執系爭本票
    裁定為執行名義對原告聲請系爭執行程序，自有「無確定判
    決同一效力之執行名義成立前」、「債權消滅」之事由發生
    ，原告於系爭執行程序終結前提起本件異議之訴，請求撤銷
    系爭執行程序，應有理由。
七、綜上所述，原告依民事訴訟法第247條第1項、強制執行法第
    14條第2項之規定請求確認被告持有之系爭本票裁定所載本
    票之本票債權300萬元及自109年12月3日起至清償日止按年
    息5%計算之利息，對於原告之本票債權不存在，及撤銷系爭
    執行程序，均屬正當，應予准許。
八、本件事證業臻明確，兩造其餘攻擊或防禦方法及證據，核與
    判決結果不生影響，爰不逐一論述，併此敘明。
九、據上論結，本件原告之訴為有理由，依民事訴訟法第78條，
    判決如主文。
中　　華　　民　　國　 111　　年　　 3　　月　　3 　　日
                  民事第二庭  法　　　官  施盈志
以上正本係照原本作成。
如不服本判決，應於送達後20日內，向本院提出上訴狀並表明上
訴理由，如於本判決宣示後送達前提起上訴者，應於判決送達後
20日內補提上訴理由書（須附繕本）。
中　　華　　民　　國　 111　　年　　 3　　月　　3 　　日
                              書　記　官  陳玫燕